臺灣新竹地方法院民事判決　八十九年度訴字第七五五號
　　原　　　告　　己○○
　　訴訟代理人　　戊○○○
　　被　　　告　　丙○○
　　訴訟代理人　　甲○○
　　　　　　　　　魏早炳律師
　　複　代理人　　李克欣律師
　　訴訟代理人　　陳恩民律師
右當事人間拆屋還地事件，本院判決如左：
    主    文
一、被告應將坐落於新竹市○○段六二六地號上之地上建物，如附圖所示Ａ部分磚造
    鐵皮屋面積一一四．五六平方公尺，如附圖所示Ｂ部分鐵皮遮棚面積四二．二四
    平方公尺，如附圖所示Ｃ部分水塔面積三．○五平方公尺，予以拆除，並自上開
    土地遷出，將返還土地與原告。
二、被告應給付原告新台幣貳萬仟柒佰零玖元，及自民國八十九年七月一日起至返
    還土地之日止，按年給付原告新台幣萬陸仟捌佰貳拾玖元。
三、原告其餘之訴駁回。
四、訴訟費用由被告負擔百分之六十，餘由原告負擔。
五、本判決第一、二項於原告以新台幣陸拾參萬元供擔保後，得假執行。但被告如於
    假執行程序實施前，以新台幣壹佰捌拾柒萬元為原告預供擔保，得免為假執行。
六、原告其餘假執行之聲請駁回。
    事實及理由
一、原告主張：
（一）緣坐落新竹市○○段六二六地號土地，地目建、面積二七五．五四平方公尺（
      以下簡稱系爭土地），原為訴外人丁○○所有，訴外人丁○○因積欠債務，遭
      債權人新竹市第五信用合作社聲請強制執行，經本院八十七年度執字第二○四
      三號強制執行事件查封拍賣，原告於八十八年八月十日拍定，嗣取得本院核發
      之權利移轉證書，惟事後竟發現系爭土地遭被告所有之門牌號碼新竹市○○路
      ○段二○四巷二號（現已變更為二○二之一號）房屋無權占有，原告為此依所
      有物返還請求權，請求被告拆除地上建物，將土地返還予原告，並依侵權行為
      及不當得利之法律關係（選擇合併），請求被告自民國八十八年十月十八日起
      至返還土地之日止，按月給付原告相當於租金之損害金三萬元。
（二）對被告抗辯之陳述：
      被告主張其就系爭土地有租賃關係云云，並不實在，當初法院拍賣及點交時，
　　　訴外人丁○○多次提及被告所蓋之倉庫有占用、使用系爭土地之事，惟均未提
　　　及有支付土地租金之事實。又如依被告所述，被告之房屋一部分占用訴外人丁
　　　○○之系爭土地，並每年給付租金三萬元，則被告兄弟在系爭土地八十二年間
　　　辦理分割時，理應依照建物使用範圍為分管或分割，以免日後須多支付每年三
　　　萬元之補償費，並產生拆屋還地之問題，始符合常理，況被告主張自六十八年
　　　間即開始支付每年三萬元之補償費，以當時之物價而言，該金額之幣值不低，
　　　惟二十多年來竟從未調整，顯與常情不符。再者，依新竹市○○路○段二○四
　　　巷二號房屋之課稅資料所示，建物主體構造與現在之鐵皮屋顯不相同，且訴外
　　　人丁○○於八十三年間向新竹市第五信用合作社（以下稱五信）貸款時，已向
　　　該社人員敘明系爭土地為空地，嗣於強制執行中，五信人員始發現系爭土地有
　　　新建建物一棟，並向本院陳報，證人庚○○亦到庭證稱其八十三年至現場勘估
　　　時，六二六之一地號上之鐵皮屋與現在之建物不一樣，足見被告所有之建物為
　　　事後建造，並非六十二年間所建造之建物。
      並聲明：(1)被告應將坐落於新竹市○○段六二六地號上之地上建物，如附圖所
      示Ａ部分磚造鐵皮屋面積一一四．五六平方公尺，如附圖所示Ｂ部分鐵皮遮棚
      面積四二．二四平方公尺，如附圖所示Ｃ部分水塔面積三．○五平方公尺，予
      以拆除，返還土地與原告，並自八十八年十月十八日起至返還土地之日止，按
      月給付原告三萬元。(2)被告應自上開土地遷出。(3)願供擔保請准宣告假執行。
二、被告則以：被告所有之新竹市○○路○段二○四巷二號房屋，在六十四年之前，
    即由被告、訴外人丁○○、訴外人陳炎日之父陳定所建造，而原新竹市○○段六
    二六地號土地為被告三兄弟共有，嗣陳定死亡後，被告兄弟於六十八年、六十九
    年間分家，分家時將上開房屋分歸被告，而六二六地號分為二等分，一半分歸被
    告，一半分歸訴外人丁○○，至於訴外人陳炎日，因在台北有房子，所以未分得
    土地，因被告所有之房屋有一部分使用到訴外人丁○○分得之土地，所以自分家
    後即每年支付三萬元租金予訴外人丁○○迄今，俟八十二年因訴外人丁○○須用
    錢，始辦理土地分割登記，由被告分得六二六之一地號，訴外人丁○○分得系爭
    土地，故被告對於系爭土地有租賃權，自有合法使用之權源云云置辯。
    並聲明：(1)原告之訴駁回。(2)如受不利之判決，請准供擔保免為假執行。
三、得心證之理由
    本件兩造間之爭點為：被告就系爭土地有無合法使用之權源？原告得請求之相當
    於租金之損害金為何？
（一）系爭土地為原告所有，而被告所有之上開房屋占用系爭土地如附圖所示Ａ、Ｂ
      、Ｃ部分所示面積，業據原告提出土地登記簿謄本一份、現場照片為證，並經
      本院履勘現場，及囑託地政人員測量屬實，則被告自應就其使用系爭土地有合
      法使用權源，負舉證責任，如不能證明，自應負拆屋還地之責。
（二）被告主張其就系爭土地有租賃權之事實，為原告所否認，經查：證人乙○○○
      及證人丁○○雖附和被告說詞，惟其二人分別為被告之配偶及兄弟，誼屬至親
      ，其證言之證明力甚為薄弱，且被告與證人丁○○並未訂立書面契約，亦無法
      提出繳納土地租金之資料，以供本院查證，尚難憑該二人之證言，逕認被告與
      證人丁○○間就系爭土地有租賃關係存在。再者，依被告、證人乙○○○、丁
      ○○之陳述，被告自六十八年、六十九年間分家後，即開始給付每年三萬元之
      租金予證人丁○○，依當時之物價水準而言，該租金金額並不低，而系爭土地
      八十九年間之公告現值已高達每平方公尺一萬一千元（見土地登記簿謄本所載
      ），而二十餘年來，租金數額竟均未調整，實與常理有悖，被告雖抗辯因證人
      丁○○基於兄弟情誼，故多年來未予調整租金數額，惟由最初約定之租金數額
      不低，顯有參考市場價格之情形觀之，自與被告所辯基於兄弟情誼，故不予調
      整云云有所矛盾。又查，經調閱本院八十七年度執字第二○四三號強制執行事
      件卷宗，系爭土地拍賣程序進行中，本院拍賣公告原註明為空地，嗣經執行債
      權人五信人員具狀陳報本院土地上有不明建物，本院執行處於八十八年七月十
      四日通知證人丁○○到院，調查上開房屋使用土地情形，證人丁○○陳稱：「
      鐵皮屋是我哥哥丙○○所蓋，大約在六十三年間蓋的，是我哥哥丙○○在使用
      」（見該卷第一八二頁反面），並未表示有租賃關係，嗣被告於八十八年八月
      二十七日具狀聲請優先承買系爭土地時，亦僅表明「基地上建有房屋使用，．
      ．．，民具有優先購買權利，本人聲明願依同樣條件購買」云云（見該卷第二
      ○八頁反面），仍未提及享有租賃權或支付對價使用土地之事，迄八十八年八
      月三十一日本院執行處調查時，始提及「房子在分割前即蓋好的，分家後因房
      子我在用，所以補貼一年三萬元」，嗣經本院執行處法官告之以：依被告所述
      係於分割前即已蓋好房子，當時被告為共有人，無承租關係，亦無地上權設定
      ，依法並無優先承買權，有何意見，被告答稱無意見（見該卷第二一五至二一
      六頁），事後對於本院之裁定亦未聲明不服，提起抗告救濟，被告如與證人丁
      ○○間確有土地租賃契約，且已繳交長達二十年之租金，對於本院執行處查封
      、拍賣系爭土地之重大攸關其租賃權存續之情事，應有高度關注，被告之住家
      與證人丁○○之住家，及系爭土地上之房屋及本院拍賣之房屋，均相比鄰，被
      告對於本院拍賣系爭土地之事，無諉為不知之理，衡之常情，其應會及早具狀
      陳明租賃關係，以保障其權益，竟在長達一年多之執行程序中，均未向本院陳
      明有租賃關係，嗣於本院拍定後，始主張有租賃關係，其真實性實有疑問，本
      院認為被告主張其與證人丁○○間就系爭土地有租賃關係之事實，無從採信。
（三）按民法第七百六十七條規定：「所有人對於無權占有或侵奪其所有物者，得請
      求返還之。對於妨害其所有權者，得請求除去之。有妨害其所有權之虞者，得
      請求防止之」。被告既無法證明就系爭土地有合法使用權源，原告本於所有物
      返還請求權，請求被告將如附圖所示之Ａ、Ｂ、Ｃ部分拆除，並遷出，將系爭
      土地返還原告，自屬正當。
（四）按民法第一百七十九條規定：「無法律上之原因而受利益，致他人受損害者，
      應返還其利益」。又最高法院六十一年台上字第一六九五號判例謂：「依不當
      得利之法則請求返還不當得利，以無法律上之原因而受利益，致他人受有損害
      為其要件，故其得請求返還之範圍，應以對方所受之利益為度，非以請求人所
      受損害若干為準，無權占有他人土地，可能獲得相當於租金之利益為社會通常
      之觀念，是被上訴人抗辯其占有系爭土地所得之利益，僅相當於法定最高限額
      租金之數額，尚屬可採」。依上開規定，被告無權占用原告之土地，受有相當
      於租金之利益，致原告受有損害，且無法律上之原因，原告自得依不當得利之
      法律關係，請求返還其利益，而其請求之數額，應參照土地法第一百零五條、
      第九十七條之規定。本院審酌被告占用系爭土地部分為一層鐵皮屋（作倉庫使
      用）、鐵皮遮棚、水塔等，地點在巷道內，被告所獲之使用利益並非甚大等情
      ，認為原告請求之相當於租金之損害賠償以土地申報總價年息百分之八為適當
      ，逾此部分則屬過高。依此計算，原告請求自八十八年十月十八日（地政機關
      登記原告為所有權人之日）起至八十九年六月三十日止之損害金數額為二萬三
      千七百零九元，自八十九年七月一日起至返還土地之日止，按年給付金額為三
      萬六千八百二十九元（計算方式：系爭土地八十六年之申報地價為每平方公尺
      二千六百四十元，八十九年之申報地價為每平方公尺二千八百八十元，故自八
      十八年十月十八日起至八十九年六月三十日止，共為八個月又十三天，2640
      元×159.85平方公尺×（8／12＋13／365）×4％＝14818元，自八十九年七月
      一日起，2880×159.85×8％＝36829元，元以下四捨五入）。
（四）綜上，原告本於所有物返還請求權，及不當得利之法律關係，請求被告將系爭
      土地上如附圖所示之Ａ部分磚造鐵皮屋面積一一四．五六平方公尺，如附圖所
      示Ｂ部分鐵皮遮棚面積四二．二四平方公尺，如附圖所示Ｃ部分水塔面積三．
      ○五平方公尺，予以拆除，並自上開土地遷出，將土地返還與原告，並給付二
      萬三千七百零九，及自八十九年七月一日起至返還土地之日止，按年給付原告
      三萬六千八百二十九元之範圍內，為有理由，逾此範圍，為無理由。
（五）因本案事證已臻明確，兩造其餘主張陳述及所提之證據，核與判決之結果不生
      影響，毋庸再予審酌，附此敘明。
（六）兩造均陳明願供擔保，聲請宣告假執行或免為假執行，經核原告勝訴部分，合
      於法律規定，爰分別酌定相當之擔保金額宣告之；原告其餘假執行之聲請，因
      訴之駁回而失所依據，不予准許。
四、訴訟費用負擔之依據：民事訴訟法第七十九條但書。
中　　　華　　　民　　　國　　九十一　　年　　 十二 　　月　　三十一　　日
                                  臺灣新竹地方法院民事第二庭
~B法　　　官　彭洪英
右為正本係照原本作成。
如對本判決上訴，須於判決送達後廿日內向本院提出上訴狀。
~B法院書記官　吳美雲
中　　　華　　　民　　　國　　九十一　　年　　 十二 　　月　　三十一　　日
